【裁判字號】    98,上訴,266
【裁判日期】    980604
【裁判案由】    家暴殺人
【裁判全文】
臺灣高等法院刑事判決                 98年度上訴字第266號
上  訴  人  臺灣桃園地方法院檢察署檢察官
上  訴  人
即  被  告  乙○○
指定辯護人  本院公設辯護人周君穎
上列上訴人因被告家暴殺人案件，不服臺灣桃園地方法院97年度
重訴字第51號，中華民國97年12月16日第一審判決（起訴案號：
臺灣桃園地方法院檢察署97年度偵字第16333 號），提起上訴，
本院判決如下：
    主  文
上訴駁回。
    事  實
一、乙○○與呂學仁同居於桃園縣中壢市○○○路○段二巷二十
    之三號住處，二人具有同居關係，係家庭暴力防治法第三條
    第二款所規定之家庭成員，惟二人邇來因財務糾紛，且因呂
    學仁懷疑乙○○與前夫藕斷絲連，仍有來往，致生不睦。民
    國九十七年七月十八日凌晨，呂學仁酒後又與乙○○在上開
    住處發生衝突，隨後於客廳沙發處入睡，詎乙○○因不堪呂
    學仁持續向其索款花用，竟基於殺人犯意，於當日凌晨零時
    四十二分許，趁呂學仁在沙發上酣睡之際，持其所有之木質
    砧板接續重擊呂學仁臉部，致呂學仁受有頭部多處挫裂傷併
    出血，因血液嗆入併阻塞呼吸道導致窒息而當場死亡。乙○
    ○行兇後，於其上開犯行尚未被有偵查犯罪職權之公務員發
    覺前，隨即電告其女丙○○，丙○○再轉知乙○○之子邱佳
    慶，由邱佳慶於同日凌晨一時十分許，代向桃園縣政府警察
    局中壢分局中壢派出所自首，並進而接受本件裁判。警方隨
    後在上開現場扣得乙○○所有供殺害呂學仁所用之木質砧板
    一塊。
二、案經桃園縣政府警察局中壢分局移送臺灣桃園地方法院檢察
    署檢察官偵查起訴。
    理  由
壹、證據能力部分：
一、按被告以外之人於偵查中向檢察官所為之陳述，除顯有不可
    信之情況者外，得為證據，刑事訴訟法第一百五十九條之一
    第二項定有明文。此乃因檢察官訊問證人、鑑定人等被告以
    外之人時，均能遵守法律規定而不致違法取供，並令具結，
    可信性極高，為兼顧理論與實務而設。查證人丙○○於偵查
    中之供證，業經檢察官依法令其具結，且無其他事證足資認
    定其於檢察官訊問時有受違法取供情事，得作為本案之證據
    ，合先敘明。
二、次按被告以外之人於審判外之陳述，雖不符前四條之規定，
    而經當事人於審判程序同意作為證據，法院審酌該言詞陳述
    或書面陳述作成時之情況，認為適當者，亦得為證據；當事
    人、代理人或辯護人於法院調查證據時，知有第一百五十九
    條第一項不得為證據之情形，而未於言詞辯論終結前聲明異
    議者，視為有前項之同意；刑事訴訟法第一百五十九條之五
    定有明文。查證人丙○○、邱佳慶於警詢中所為之陳述，及
    桃園縣政府警察局中壢分局中壢派出所警員戊○○、中壢分
    局偵查隊鮑崇先、陳俊廷、林瑞雄、王添璟、林慧明、李昂
    達分別所製作之桃園縣政府警察局中壢分局中壢派出所受理
    各類案件紀錄表、警方現場監視器勘驗報告、桃園縣政府警
    察局中壢分局現場勘驗報告及刑案現場照片，雖均屬被告以
    外之人在審判外之陳述，且不符刑事訴訟法第一百五十九條
    之一至之四之規定，惟當事人就上開審判外之陳述，於原審
    及本院言詞辯論終結前均未聲明異議，而本院審酌渠等於陳
    述作成時之情況，尚無違法不當或證明力明顯過低之瑕疵，
    認為以之作為證據為適當，依上開規定，得採為本案之證據
    。
貳、實體部分：
一、訊據被告乙○○固坦承於上揭時間、地點，持砧板接續敲擊
    被害人即其同居人呂學仁臉部，致被害人因而死亡之事實不
    諱，惟矢口否認有何殺人犯行，辯稱：當時係因被害人毆打
    並恐嚇伊，伊乃在意識不清之情形下反擊，伊並無要殺害被
    害人之意云云。經查：
  (一)被告於上揭時、地，趁被害人在客廳沙發上熟睡之際，持木
    質砧板接續重擊被害人臉部多次，被害人因而死亡之事實，
    業據被告於偵查及原審羈押訊問時坦承不諱（偵查卷第35頁
    、原審聲羈卷第7 頁），而被告所供之行兇用之木質砧板一
    塊及當時所著之襯衫、褲子，經內政部警政署刑事警察局鑑
    驗結果，均有血跡之陽性反應，及其上血跡均檢出同一男性
    DNA-STR 型別，且與被害人型別相符，此有該局九十七年九
    月九日刑醫第0000000000號、九十八年四月二十
    四日刑醫字第０九八００一四二一八號鑑驗書在卷可佐（本
    院卷第179、180頁）。又被害人係因被告上開多次重擊行為
    而死亡之事實，亦經檢察官督同檢驗員到場相驗明確，製有
    解剖筆錄、勘驗筆錄、相驗屍體證明書、檢驗報告書各一份
    在卷可稽（相驗卷第51至61頁），並經法務部法醫研究所鑑
    定結果：「七、死亡經過研判死者呂學仁，男性、55歲，遺
    體經解剖發現：1.解剖結果發現死者身上外傷主要集中在顏
    面、下頦和頸根上胸處，這些傷勢研判由具有一定重量的鈍
    物所造成，與查扣的砧板不相違背。兩前額、兩眼眶周圍和
    兩顴部有受鈍力作用，造成顏面腫脹瘀血；嘴唇周圍及下頦
    部亦受多次鈍力作用，造成嘴唇挫裂出血和鈍力經下顎骨傳
    導至顱底造成鉸鏈式骨折。上述傷害造成的出血，血液大量
    流入口腔、喉頭、氣管和兩側支氣管，阻塞呼吸道，嗆入兩
    肺，造成肺切面有局部血液吸入斑塊，外表十指略發紺，兩
    肺膨脹充氣，肺部切片鏡檢下局部肺泡內血液吸入，其餘肺
    泡擴張，符合"窒息"之變化。由上述研判死亡原因為頭部多
    處挫傷和出血，血液嗆入呼吸道，造成窒息死亡。2.毒物化
    學檢查結果，血液、尿液及胃內容物含有酒精，各為31.8，
    8及691mg/dL ，死者生前有飲用過含酒精類飲料。其他未發
    現常見毒藥物成分，研判死因與毒藥物無關。3.依據以上死
    者死亡經過及解剖、檢驗結果，死者死因為頭部多處挫裂傷
    併出血，血液嗆入併阻塞呼吸道，導致窒息而死亡，死亡方
    式為『他殺』」，有該所醫鑑字第０九七一一０一二五一號
    鑑定報告書在卷可按（相驗卷第69至74頁），足徵被告上開
    自白與事實相符，堪採為本案認定犯罪事實之證據。被告嗣
    於原審及本院雖翻異前供，辯稱：係遭被害人毆打後始出手
    反擊云云。惟依桃園縣政府警察局中壢分局警務員王添璟、
    小隊長林慧明、偵查佐李昂達至現場勘查結果，分析研判：
    1.死者呂學仁臉部有多處鈍器傷、於眉毛處有挫裂傷一處及
    下巴處有挫裂創傷二處，研判死者臉部遭多次打擊。2.由沙
    發上所留下血跡及牙齒，冷氣機處留有血跡拋甩痕研判死者
    先於沙發處遭打擊後，才翻倒臥於沙發處旁地上。3.被告當
    時穿著衣物上有血跡噴濺痕研判死者遭打擊當時所在位置即
    在死者旁邊等情，有渠等製作之現場勘驗報告及拍攝之刑案
    現場照片在卷可憑（偵查卷第61至67頁），核與被告上開供
    承其係利用被害人在客廳沙發上熟睡之際，持木質砧板接續
    重擊被害人臉部多次之自白相符，足見被告前揭辯解，顯係
    事後避就之詞，自無足採。
  (二)按人之頭部內藏人腦，正面臉部則有眼睛、鼻梁等容易受損
    之重要器官，為人身要害，以鈍器敲擊，足以造成對方死亡
    ，此係一般常識，而扣案之木質砧板經檢察官勘驗結果，則
    有三十七公分長，三十公分寬，四點五公分厚，重約五點一
    公斤（相驗卷第53頁），依一般社會通念，持上開砧板重擊
    人面，足以致人於死，此亦為被告所知。被告卻利用被害人
    熟睡之際，持上開砧板接續重擊被害人臉部多次，待被害人
    死亡不再動彈後，始電告其女丙○○乙情，業經被告自白在
    卷，再參以被告於偵查中經檢察官質以：「妳打他之前，知
    不知道那這樣硬的東西，猛力的往死者頭部打，會打死他」
    時，亦答稱：「知道」等語，嗣於原審羈押訊問時，更直承
    ：「因為呂學仁一直逼我拿錢出來，所以我趁呂學仁睡覺的
    時候，拿砧板打他的頭部，我就一直打，呂學仁沒有醒過來
    」等語，而經原審詢以「妳持砧板敲打呂學仁的目的，是否
    就是要將他置於死地」時，亦坦承：「是的」等語（偵查卷
    第35頁、原審聲羈卷第7 頁），是被告主觀上有殺害被害人
    之犯意，亦堪以認定。被告辯稱：伊並無殺害被害人之意云
    云，委無可信。
  (三)又被告之精神狀態雖經本院囑託亞東紀念醫院鑑定結果，認
    ：「官員（即被告）陳述呂員（即死者）長期酗酒，自己經
    常挨打，長期處於家暴陰影之下，97年7 月18日凌晨，呂員
    酒後除動手打人外，並出言恐嚇如果不拿出錢（買畸零地）
    ，將殺其前夫及子女，官員在情緒極度激動下，『不知道自
    己用了多大的力氣回打（呂員）』，官員在本案案發當時的
    精神狀態已達精神耗弱程度，即辨識其個人行為是否過當或
    違法之能力顯然已出現障礙。官員目前之『憂鬱症』則較為
    可能是本案發生後之情緒狀態，與本案案發前之精神狀態無
    直接關係」，有該院98年3 月12日精神鑑定報告書在卷可按
    （本院卷第55、56頁），惟鑑定證人即該院精神科專科醫師
    丁○於本院供證：其係參考板橋鄧如雯殺夫案，認被告長期
    受家暴、毆打、恐嚇，才因此認定被告行為當時之辨識能力
    出現障礙，但有關被告遭受長期家暴、毆打、恐嚇部分，均
    係根據被告單方之陳述，且被告向伊陳述說，死者當時是醒
    著，而且還在毆打被告，被告是拿砧板抵抗攻擊，後來不知
    道打了多少下，所以伊判斷被告當時激動的程度已達精神耗
    弱，影響對於行為結果的判斷，但如果死者當時是睡著的，
    就不能說被告當時之行為係長期受到家暴的情緒反應等語（
    本院卷第168、169頁）。而本件被告係趁被害人在客廳沙發
    上熟睡之際，持上開砧板接續重擊被害人臉部多次，被害人
    因而死亡之事實，業如前述，且依證人己○○於原審供證：
    伊與被害人認識已有五十年，被告則是被害人介紹伊認識的
    ，也認識已有三、四年，被告與被害人二個人是同居的男女
    朋友，被告或被害人未曾向伊提及被害人有毆打被告之事等
    語（原審卷第105、106、108 頁），益徵被告辯稱其係遭被
    害人長期家暴而出手反擊云云，顯非事實。是上開亞東紀念
    醫院精神鑑定報告，徒憑被告單方之陳述，而遽認被告於行
    為當時之精神狀態已達精神耗弱程度，即辨識其個人行為是
    否過當或違法之能力顯然已出現障礙，自無足取。
  (四)另告訴人即呂學仁之兄甲○○雖以被害人遭受攻擊時並非處
    於爛醉狀態，而由被害人四肢多處有壓制瘀傷，及被告選擇
    颱風夜犯案，行兇後又迅速教唆其子女幫助自首等情以觀，
    被告係有預謀的犯案，且應有男性共犯參與，而究其行兇動
    機，應係覬覦呂學仁在南山人壽及國泰人壽投保的保險金云
    云。惟被告係趁被害人熟睡之際，以砧板重擊被害人致死，
    已如前述，雖被害人之體型、氣力均遠優於被告，然被害人
    既係因熟睡而不知反抗，且其因同時有遭頭部臉鈍傷、顱底
    鉸鍊式骨折、顱髓挫傷，已達無法存活之程度，此類嗆血可
    為腦傷、中樞神經休克同時或受攻擊短時間內發生之結果，
    此有法務部法醫研究所九十八年四月八日檢附醫文字第０九
    八一一０四二六號鑑定書在卷可參（本院卷第139至142頁）
    ，是被告供稱其係獨力以上開砧板重擊被害人，自屬可信。
    況本件經警員勘驗被告住處前門之監視錄影結果，本件於案
    發前一日（九十七年七月十七日）二十三時五十一分五十二
    秒有一短髮婦人離開後，迄警方於九十七年七月十八日案發
    當天凌晨一時三十二分零六秒抵達現場為止，並無其他人出
    入，亦有桃園縣政府警察局中壢分局偵查隊鮑崇先、陳俊廷
    、林瑞雄所製作之現場監視器勘驗報告在卷可參（相驗卷第
    40至49頁），自難認本案行凶之人除被告外，尚有其他共犯
    參與。再者，被害人頸根上胸處即與脖子上之傷痕相連接較
    似為砧板所為之傷勢，亦有法務部法醫研究所九十八年五月
    十八日覆函一紙附卷足憑（本院卷232 頁）。此與被告所供
    其行凶工具為扣案之砧板相符。因此，告訴人指稱由被害人
    四肢多處有壓制瘀傷，認被告必有共犯，且係男性云云，顯
    屬臆測之詞，不足採取。
  (五)綜上所述，本件事證明確，被告所辯無非卸責之詞，不足採
    信，其犯行洵堪認定，應依法論科。
三、核被告所為，係犯刑法二百七十一條第一項之殺人罪。被告
    與被害人呂學仁同居在案發地點多年，業據被告供承在卷，
    二人具有同居關係，依家庭暴力防治法第三條第二款規定，
    彼此互為家庭成員，被告殺害被害人，係對之實施身體上之
    不法侵害，為家庭暴力，故被告犯上揭殺人罪，亦係犯家庭
    暴力防治法第二條第二款所稱之家庭暴力罪。又被告殺害被
    害人後，在其犯罪尚未被有偵查犯罪職權之公務員發覺前，
    即電告其女丙○○，再由丙○○以電話轉知被告之子邱佳慶
    向桃園縣政府警察局中壢分局中壢派出所警員自首之事實，
    業據證人丙○○、邱佳慶分別於警詢、偵查中供證明確（相
    驗卷第11、13、31頁），並有桃園縣政府警察局中壢分局中
    壢派出所受理各類案件紀錄表一份附卷可稽（相驗卷第25頁
    ）。被告雖於本院供稱：其並未請其女兒丙○○代為報案，
    係丙○○幫其報案等語，而被告既於丙○○表示要幫其報案
    時，未為反對、阻止之意，足認其亦有默示同意丙○○代向
    警員自首犯罪之意，且其事後並進而接受本件裁判，是其所
    為合於自首規定，爰依刑法第六十二條前段規定減輕其刑。
    原審審酌被告前無前科，素行尚稱良好，犯罪之動機，係不
    堪被害人持續向其索款花用所致，犯罪手段，及犯後態度良
    好等一切情狀，因而適用家庭暴力防治法第三條第二款、刑
    法第二百七十一條第一項、第六十二條前段之規定，判處被
    告有期徒刑拾年，並以扣案之砧板一塊係被告所有供犯罪所
    用之物，依刑法第三十八條第一項第二款規定宣告沒收，經
    核並無不合。檢察官上訴意旨略以：原判決於理由欄二部分
    已載述：「訊據被告乙○○固坦承於上揭時間、地點，持砧
    板接續敲擊其同居人呂學仁臉部，呂學仁因此死亡等事實不
    諱，惟否認有何殺人犯行。辯稱：伊沒有要殺呂學仁之意云
    云……被告所辯無非卸責之詞，不足採信」等語明確，與理
    由欄四部分審酌刑法第五十七條一切情狀，卻稱：「被告犯
    後坦承犯行，態度良好」乙節，相互矛盾，且被告犯罪所生
    損害及對呂學仁家屬痛失至親之身心影響，確未併予審酌，
    是告訴人認原審判決有所失輕，尚非無理由等語。惟被告迭
    於偵審中均坦承持上開砧板重擊被害人之行為，僅否認其主
    觀上有殺人之犯意，且原判決於量刑審酌時亦已敘明被告「
    所辯遭呂學仁暴力相向等語，查無實據，不無卸責之意」，
    是原判決並未以被告坦承全部犯行為其量刑審酌之依據。故
    檢察官以原判決上述用語之瑕疵，指摘原判決量刑過輕，及
    被告上訴否認殺人犯行，徒執前詞指摘原判決不當，均為無
    理由，應予駁回。
據上論斷，應依刑事訴訟法第368條，判決如主文。
本案經檢察官侯寬仁到庭執行職務。
中    華    民    國    98    年    6     月    4     日
            刑事第二十一庭審判長法  官  蘇隆惠
                                法  官  曾家貽
                                法  官  楊力進
以上正本證明與原本無異。
如不服本判決，應於收受送達後10日內向本院提出上訴書狀，其
未敘述上訴之理由者並得於提起上訴後10日內向本院補提理由書
（均須按他造當事人之人數附繕本）「切勿逕送上級法院」。
                                書記官  楊麗娟
中    華    民    國    98    年    6     月    6     日


司法院資訊處製作；財團法人民間司法改革基金會備份。
